臺灣高等法院臺南分院民事判決　　　　　　　　　　　九十一年度上易字第五四號
　　　上　訴　人　甲○○○
　　　被　上訴人　乙○○
右當事人間請求塗銷抵押權登記事件，上訴人對於中華民國九十一年一月二十二日台
灣臺南地方法院第一審判決（九十年度訴字第二一四八號）提起上訴，本院判決如左
：
      主　 文
上訴駁回。
第二審訴訟費用由上訴人負擔。
    　事   實
甲、上訴人方面：
一、聲明：(一)、原判決廢棄。(二)、被上訴人在第一審之訴駁回。(三)、第一、二審訴訟
    費用由被上訴人負擔。
二、陳述：除與原判決記載相同者，茲引用之外，補稱：
  (一)兩造之父黃櫻田自民國五十六年起，迄五十九年止，陸續向上訴人借款，合計積
    欠上訴人新台幣二百三十二萬元。同年四月十日提供其所有而以被上訴人名義登
    記之坐落台南縣佳里鎮○○○段七六八地號（當時地段係佳里段一四八四之一地
    號）及訴外人鄭清良名義登記之同段一二九九之六、一二九九之八地號等三筆土
    地設定抵押權擔保，債權額七十萬元，存續期間自五十九年四月十日至六十二年
    四月九日，此有卷附抵押權設定契約書附卷可稽。
  (二)前述抵押權設定登記後屆期未獲清償，迄六十四年十二月十二日黃櫻田將鄭清良
    二筆土地塗銷，僅餘被上訴人一筆土地即本件抵押權土地、仍擔保債權額七十萬
    元，嗣兩造於民國六十四年十月十八日成立協議，約定將土地分割出八百坪為一
    筆移轉登記為上訴人所有，另一百坪移轉登記為兩造之母所有，餘九百坪為被上
    訴人所有，此有卷附當時兩造所立契約書可考，當時因格於法令限制田地不能分
    割及移轉與非自耕農，因此無法履行。該契約約定：「應由甲方（被上訴人）申
    請分割後辦理過戶手續，書類齊備當時提出抵押權塗銷」惟被上訴人迄未提出該
    八百坪土地分割及辦理過戶手續書類與上訴人，上訴人自無從先辦理抵押權塗銷
    登記。
  (三)本件抵押權雖已逾十五年之時效，然時效消滅僅使取得拒絕給付之抗辯權，並非
    債權之消滅，從而抵押權擔保之債權尚存在，被上訴人請求塗銷即無理由。況本
    件抵押債權屆清償期後二年多，兩造即於六十四年十月十八日成立清償抵押債務
    之協議，應由被上訴人將設定抵押之系爭土地分割出八百坪移轉登記與上訴人，
    以代物清償抵押債務，兩造原借貸所衍生之抵押權契約已變更為清償債務協議契
    約，已不生抵押權實施請求權之時效消滅問題，兩造依法應依六十四年十月十八
    己所變更之契約履行，被上訴人不履行八百坪土地移轉登記之義務，其未依此履
    行，停止條件尚未成就，依法尚不能塗銷抵押權設定登記。原審未就此審酌，率
    以上訴人上開抗辯尚難採信，遽為不利上訴人之判決顯失允洽。
三、證據：引用第一審所提之證據。
乙、被上訴人方面：
一、聲明：(一)、上訴駁回。(二)、第二審訴訟費用由上訴人負擔。
二、陳述：除與原判決記載相同者，茲引用之外，補稱：
  (一)被上訴人未曾向上訴人借款或積欠任何債務，上訴人亦業已承認本件抵押權之設
    定係五十九年間，上訴人以二造之父欠其借款，要以系爭土地設定抵押云云。被
    上訴人初不表同意，但上訴人經常藉故至被上訴人家中吵鬧威脅，不得已始提供
    系爭土地設定抵押權登記。但查父親之土地出售款及臺南市○○路房屋出售價款
    悉由上訴人取走，是上訴人對被上訴人並無任何債權存在。經過三十餘載，對系
    爭抵押權亦未實行權利致罹時效而消滅。
  (二)二造父親如有殘存之債務，上訴人亦為繼承人之一，亦因繼承後權利義務混同而
    消滅，且兄弟五人散居各地，獨對被上訴人一人追索父親債務，實不合理。查二
    造於民國五十九年設定抵押權，約定清償日期為六十二年四月九日。該抵押權雖
    有設定義務人，但無債務人，足見二造並無債務存在，自無存續之必要。且系爭
    抵押權不論有無債權，自清償日期六十二年四月九日起算，迄今已逾十五年，該
    債權之請求權已因時效完成而消滅。又依民法第八百八十條之規定，本件抵押權
    所擔保債權之請求權，上訴人未於該消滅時效完成後五年間即八十二年四月九日
    以前實行其抵押權，該抵押權亦因時效完成而消滅。至於上訴人所主張六十四年
    十月十八日成立協議，約定分割土地八百坪移轉登記云云，亦與抵押權之消滅時
    效無關，上訴人主張顯無理由。
三、證據：援引第一審所提之證據。
    　理　　由
一、本件被上訴人起訴主張：被上訴人於五十九年四月二十二日提供坐落台南縣佳里
    鎮○○○段七六八地號之系爭土地與上訴人，設定債權額七十萬元之抵押權，被
    上訴人始終未向上訴人借款，實係兩造之父親生前向上訴人借款，由兩造父親提
    供系爭土地與上訴人所為之抵押權設定，該抵押權所擔保債權之清償日期為六十
    二年四月九日，迄起訴時已有二十八年餘，未經上訴人行使債權，則該債權之請
    求權依民法第一百二十五條之規定，已因時效完成而消滅，而上訴人亦未於該消
    滅時效完成後五年間，即八十二年四月九日以前實行其抵押權，依民法第八百八
    十條之規定，該抵押權亦因時效完成而消滅；上訴人於上開抵押權消滅後未辦理
    抵押權塗銷登記，顯有妨礙被上訴人就系爭土地所有權之行使，爰訴請塗銷系爭
    抵押權登記等語。上訴人則以：系爭土地所擔保之債權，既未獲清償，則該債權
    即未因時效完成而不存在，又兩造另於六十四年十月十八日成立協議，約定被上
    訴人應將系爭土地分割出八百坪為一筆，移轉登記為上訴人所有，當時限於農業
    發展條例有關田地不能分割及移轉與非自耕農之規定，因此上訴人無法請求被上
    訴人履行。況被上訴人迄未提出該八百坪土地分割及辦理過戶手續書類與上訴人
    ，上訴人實無理由先辦塗銷登記，是被上訴人時效抗辯，顯無理由等語，資為抗
    辯。
二、被上訴人主張兩造之父向上訴人借款，並於五十九年四月二十二日，提供被上訴
    人所有系爭土地與上訴人，設定債權額七十萬元之抵押權，該抵押權所擔保債權
    之清償日期為六十二年四月九日，迄起訴時已有二十八年餘，未經上訴人行使債
    權，亦未於本件抵押權所擔保債權之消滅時效完成日，即七十七年四月九日，起
    算五年期間內，至八十二年四月九日以前實行其抵押權等情，業據被上訴人提出
    土地謄本及上訴人提出抵押權設定契約書、他項權利證明書等附卷可稽，復為兩
    造所不爭執，堪信被上訴人此部分主張之事實為真正。
三、按請求權因十五年間不行使而消滅，民法第一百二十五條前段定有明文。又以抵
    押權擔保之債權，其請求權已因時效而消滅，如抵押權人於消滅時效完成後，五
    年間不實行抵押權者，其抵押權消滅。民法第八百八十條亦定有明文。查被上訴
    人於五十九年四月二十二日，提供其所有系爭土地與上訴人，設定債權額七十萬
    元之抵押權，該抵押權所擔保債權之清償日期為六十二年四月九日，迄起訴時已
    有二十八年餘，未經上訴人行使債權，亦未於本件抵押權所擔保債權之消滅時效
    完成日七十七年四月九日，起算五年期間內，即八十二年四月九日以前實行系爭
    抵押權等情，已如前述，則被上訴人之抵押權已經消滅，是被上訴人訴請塗銷系
    爭抵押權登記，核屬正當。
四、上訴人雖主張：兩造另於六十四年十月十八日成立協議，約定被上訴人應將系爭
    土地分割八百坪為一筆，移轉登記為上訴人所有，而被上訴人迄未提出該八百坪
    土地分割及辦理過戶手續書類與上訴人，上訴人實無理由先辦塗銷登記，是被上
    訴人時效抗辯，顯無理由云云，並提出兩造不爭執之契約書附卷為證。查該契約
    書係記載：「立契約書人乙○○（以下稱甲方）、甲○○○（以下稱乙方），茲
    雙方為抵押權塗銷案件，議定條件如左：一、土地標示：佳里鎮佳里壹肆捌肆號
    之壹、田、零點陸肆壹零公頃。二、議定前項土地現有抵押權設定應由乙方提出
    塗銷登記，但應由甲方申請分割後，辦理過戶手續書類齊備當時提出抵押權塗銷
    。三、議定前項土地應由甲方提出申請分割為參筆（其中分割八百坪為一筆，分
    割一百坪為一筆（按：原契約書誤載為『一百筆』）。四、議定本件分割為八百
    坪為一筆，應辦理移轉過與乙方名義，分割為一百坪為一筆，應辦理移轉過與黃
    許瑞玉（按即兩造之母）名義。五、分割土地交付乙方應包括水路。六、乙方不
    得將前項土地抵押債權讓與他人。七、分割及過戶登記費用，依坪數比例各自負
    擔」。按依兩造於六十四年十月十八日成立協議時有效之土地法第三十條規定：
    「私有農地所有權之移轉，其承受人以承受後能自耕者為限」，故私有農地之買
    受人於買受農地時須具有自耕能力，或承受後能自耕者，其移轉契約方屬有效，
    倘承受人並無自耕能力，即係以不能之給付為契約標的，依民法第二百四十六條
    第一項前段規定，其契約為無效（最高法院七十一年臺上字第二八四一號判例參
    照）。且上訴人亦具狀自承因依當時之法令（六十二年九月三日公布之「農業發
    展條例」）限制農地不能分割及移轉與非自耕農，致無法履行（詳原審卷第三五
    頁）等語，茲不具自耕農身份之上訴人與被上訴人訂立前開契約書，約定移轉農
    地，即係以不能之給付為契約標的，其約定自始無效；是上訴人主張被上訴人應
    先履行分割一筆八百坪登記為上訴人所有後，伊始應辦理抵押權塗銷登記云云，
    尚屬無據。
五、綜上所述，本件被上訴人於五十九年四月二十二日提供其所有之系爭土地與上訴
    人所設定之抵押權，該抵押權所擔保債權之清償日期為六十二年四月九日，迄起
    訴時已有二十八年餘，未經上訴人行使債權，亦未於本件抵押權所擔保債權之消
    滅時效完成日七十七年四月九日，起算五年期間內，即八十二年四月九日以前實
    行抵押權，被上訴人以消滅時效完成為由，訴請塗銷其抵押權登記，為有理由。
    原審判命上訴人應將系爭抵押權登記予以塗銷，並無不合。上訴意旨指摘原判決
    不當，求予廢棄改判，為無理由，應予駁回。
六、本件事證已臻明確，兩造其餘攻擊、防禦方法，於判決結果不生影響，爰不另一
    一贅敘，併此說明。
七、據上論結，本件上訴為無理由，依民事訴訟法第四百四十九條條第一項、第七十
    八條，判決如主文。
中　　　華　　　民　　　國    九十一    年　　　四　　　月     三十     日
                　　　　      臺灣高等法院臺南分院民事第二庭
                                  審判長法官
                              　    　　法官
                              　    　　法官
不得上訴
